臺灣臺中地方法院刑事判決　　　　　　　　　　　　九十三年度訴字第二七七二號
　　公　訴　人　臺灣臺中地方法院檢察署檢察官
　　被　　　告　乙○○
　　指定辯護人　本院公設辯護人丙○○
右列被告因偽造有價證券等案件，經檢察官提起公訴（九十三年度偵字第一五五一七
號），本院判決如左：
    主  文
乙○○意圖供行使之用，而偽造有價證券，累犯，處有期徒刑參年肆月。
偽造之如附表編號1.2.3.8.所示「甲○○」署押玖枚（含簽名肆枚及指印伍枚）及如
附表編號4.5.6.7.所示之本票肆紙，均沒收。
    犯罪事實
一、乙○○前於民國八十三年間因違反槍砲彈藥刀械管制條例及麻醉藥品管理條例等
    案件，經臺灣士林地方法院分別判處有期徒刑四月、二月及六月，並定應執行刑
    為有期徒刑十月確定在案，甫於八十五年一月八日縮短刑期執行完畢，詎仍不知
    悔改，於八十六年一月二十三日上午十時五分許，無照駕駛車牌號碼ＣＢ─○○
    二六號自小客車，行經基隆市○○路二○一號前，不慎撞及路人陳春，致陳春受
    有坐骨折斷、胃部出血等傷害（過失傷害部分未據合法告訴），嗣基隆市警察局
    交通隊員警據報至現場處理時，乙○○因恐受罰，乃冒稱係其兄長「甲○○」，
    致陳春之子陳添汀（起訴書誤載為丁○○）嗣於八十六年一月二十五日向基隆市
    警察局第一分局南榮路派出所誤對「甲○○」提出傷害告訴（因陳添汀非告訴權
    人，其告訴不合法，嗣又撤回告訴，臺灣基隆地方法院檢察署檢察官乃簽結此案
    ），而乙○○於同日受通知至該派出所接受製作警詢筆錄時，即基於偽造署押之
    概括犯意，在如附表編號1.所示之基隆市警察局第一分局之警詢筆錄，接續偽造
    「甲○○」之簽名一枚及指印五枚；再於八十六年二月二十七日接受臺灣基隆地
    方法院檢察署檢察官偵訊，復承同一概括犯意，在如附表編號2.所示訊問筆錄上
    偽造「甲○○」之簽名一枚，均足以生損害於甲○○及偵查機關偵查犯罪之正確
    性。嗣乙○○因與陳春之代理人陳添汀談妥車禍賠償事宜，而於八十六年三月六
    日，在陳添汀位於基隆市○○街一四○巷二九號住所，簽立和解書時，乙○○為
    掩飾其冒名之情，乃基於行使偽造私文書之犯意，於如附表編號3.所示之和解書
    上偽造「甲○○」之簽名一枚，並於其上盜蓋甲○○前因擔任乙○○結婚之介紹
    人時所刻，而當時由乙○○保管中印章，而偽造完成用以表示「甲○○」與陳春
    之代理人陳添汀達成協議，「甲○○」願意賠償陳春新臺幣（下同）九十五萬元
    等意，屬於私文書之和解書一份，並將該和解書交付予陳春之代理人陳添汀而行
    使之，足以生損害於甲○○本人及陳春；而乙○○為履行部分和解條件，簽發本
    票四紙交予陳春作為其中三十五萬元賠償金之擔保，乃於簽立和解書後，隨即基
    於意圖供行使之用而偽造有價證券之犯意，於如附表編號4.5.6.7.所示之四紙本
    票上各偽造「甲○○」之簽名一枚，並分別盜蓋前開「甲○○」之印章，而偽造
    「甲○○」印文各一枚，復分別填妥發票日及金額，而偽造完成如附表編號4.、
    5.、6.、7.所示本票四紙之有價證券後，在前開陳添汀之住所交付於陳春之代理
    人陳添汀而行使之。嗣臺灣基隆地方法院檢察署再於八十六年四月十五日下午三
    時三十分定期偵訊，乙○○經檢察官訊問完畢後，又基於同一偽造署押之概括犯
    意，於如附表編號8.所示之訊問筆錄上偽造「甲○○」之簽名一枚，足以生損害
  於甲○○本人及偵查機關偵查犯罪之正確性。嗣乙○○於以價值十萬元之輪胎抵
    償其中十萬元債務，陳添汀因而將如附表編號7.所示之票面金額十萬元本票返還
    被告，惟就其餘二十五萬元部分，乙○○遲未兌現，陳添汀乃持如附表編號4.、
    5.、6.所示之本票，向臺灣基隆地方法院聲請發給本票准予強制執行之民事裁定
    ，甲○○接獲臺灣基隆地方法院九十二年度票字第六三一號民事裁定後，以該三
    紙本票係遭偽造為由，向臺灣基隆地方法院提起確認本票債權不存在之訴，經該
    院以九十二年度基簡字第五○五號受理後，於九十三年四月六日訊問乙○○，乙
    ○○當庭坦認冒名簽發本票之事，陳添汀始得悉上情。
二、案經陳添汀（陳春業已死亡，陳添汀為其繼承人）訴由臺灣基隆地方法院檢察署
    呈請臺灣高等法院檢察署檢察長令轉臺灣臺中地方法院檢察署檢察官偵查起訴。
    理  由
一、訊據被告乙○○對於右揭犯罪事實均坦承不諱，核與告訴人陳添汀指訴情節相符
    ，並經有道路交通事故調查報告表一份、如附表編號1.所示之基隆市警察局第一
    分局警詢筆錄、如附表編號2.、7.所示之訊問筆錄、如附表編號3.所示之和解書
    各一份及如附表編號4.、5.、6.所示之本票三紙在卷可稽。又告訴人持如附表編
    號4.、5.、6.所示之本票，向臺灣基隆地方法院聲請准許本票強制執行之民事裁
    定，被害人甲○○接獲臺灣基隆地方法院九十二年度票字第六三一號民事裁定後
    ，以該三紙本票並非其親自簽發為由，向臺灣基隆地方法院提起確認本票債權不
    存在之訴，經該院以九十二年度基簡字第五○五號受理後，於九十三年四月六日
    訊問被告，被告當庭坦認冒名簽發本票之事，該院並於九十三年五月七日判決確
    認如附表編號4.、5.、6.所示之本票三紙係偽造等情，亦有臺灣基隆地方法院基
    隆簡易庭九十二年度基簡字第五○五號民事卷宗足參。又於前開民事訴訟中，被
    害人甲○○雖僅確認如附表編號4.、5.、6.所示之本票係偽造，惟告訴人於告訴
    狀業已指明被告共計以「甲○○」之名義，偽造四紙本票，以作為賠償餘額三十
    五萬元之擔保；另由如附表編號3.之和解書所載：「餘額新臺幣參拾伍萬元正，
    甲方（即被告）應於自民國八十六年三月六日算起四個月內先付新臺幣伍萬元正
    予乙方（即陳春），並開立商業本票作為保證。另餘新臺幣參拾萬元正，甲方於
    自民國八十六年三月六日起至民國九十年三月五日止四年內分為三期兌現，並同
    時開立商業本票作為保證，甲方每期以現金與乙方交換回商業本票至完為止。以
    上計四張商業本票影本均附於和解書後面˙˙˙」等語，益證被告確實簽發如附
    表編號4.、5.、6.、7.等四紙，票面金額共計三十五萬元之本票交付予告訴人無
    訛。而被告於本院審理時已供承：嗣後有以輪胎抵付其中一紙十萬元本票等語，
    足徵如附表編號8.之本票應已因被告以輪胎清償而經告訴人返還等情，應無疑義
    。又被害人甲○○於本院審理時傳訊未到，其於前開確認本票債權不存在事件中
    ，雖主張如附表編號4.、5.、6.等偽造之本票之印文非其所有之印章所蓋用云云
    ，惟查，被害人甲○○於前開民事訴訟為原告之身分，該本票上所蓋用之印章之
    真正與否，涉及舉證責任之所在（其否認印章之真正，則須由對造就印章之真正
    負舉證責任，反之，如其承認印章為真正，而主張係遭人盜蓋，則其須就印章遭
    盜蓋之事實，負舉證責任），進而攸關其訴訟之勝敗，衡情被害人甲○○應無承
    認對自己不利而可能導致其敗訴之事項，是其於該民事訴訟關於印章非其所有之
    主張，是否可採，即非無疑；兼審之被告對於罪刑較重之偽造有價證券罪既已坦
    承不諱，則對於罪刑較輕，且為偽造有價證券階段行為之偽造印章犯行，應無否
    認之必要，本院因認被告供稱：蓋用在如附表編號4.、5.、6.、7.所示本票之「
    甲○○」印章，係甲○○擔任伊結婚時之介紹人，而刻來蓋用在結婚證書上，後
    來一直放在伊家中，甲○○可能忘記有此印章等語，應屬可採。被告冒用被害人
    甲○○名義至警局、臺灣基隆地方法院檢察署分別製作詢問筆錄、訊問筆錄，有
    致被害人甲○○有受刑事訴追之虞，亦使偵查機關無法查悉真正之犯罪行為人，
    自足生損害於被害人甲○○及偵查機關偵查犯罪之正確性；又被告冒稱「甲○○
    」，而與陳春之代理人即告訴人簽立和解書，將致被害人甲○○有受民事追償而
    受財產損失及使陳春之損害無法獲得填補之可能，亦足生損害於甲○○及陳春。
    從而，本件事證明確，被告犯行堪以認定，應予依法論科。
二、按所謂「署押」，指於紙張或物體上簽署之姓名，或其他符號，其作用在表示其
    承認簽署文書之效力，與印文具有同一之作用與效力。一般人有於姓名之下再按
    捺指紋，或以按捺指紋代替簽名者，如偽造指紋亦屬偽造署押之一種（最高法院
    九十二年度臺上字第四八一五號判決意旨參照）。查被告冒用「甲○○」之名義
    應訊，於如附表編號1.所示之基隆市警察局第一分局警詢筆錄、附表編號2.、7.
    所示之臺灣基隆地方法院檢察署訊問筆錄上，偽造「甲○○」之簽名及按捺指印
    部分，係犯刑法第二百十七條第一項之偽造署押罪；又被告偽造「甲○○」名義
    之如附表編號3.所示之和解書，並交付告訴人以行使之部分，係犯同法第二百十
    六條、第二百十條之行使偽造私文書罪；而被告意圖供行使之用，而偽造以「甲
    ○○」名義為發票人之如附表編號4.、5.、6.、7.所示之四紙本票，核其所為，
    係犯刑法第二百零一條第一項偽造有價證券罪。又按連續犯之成立，除主觀上須
    基於一個概括之犯意外，客觀上須先後數行為，逐次實施而具連續性，侵害數個
    同性質之法益，其每一前行為與次行為，依一般社會健全觀念，在時間差距上，
    可以分開，在刑法評價上，各具獨立性，每次行為皆可獨立成罪，構成同一之罪
    名，始足當之；如數行為於同時同地或密切接近之時地實施，侵害同一之法益，
    各行為之獨立性極為薄弱，依一般社會健全觀念，在時間差距上，難以強行分開
    ，在刑法評價上，以視為數個舉動之接續施行，合為包括之一行為予以評價，較
    為合理，則屬接續犯，而為包括之一罪，最高法院著有八十六年臺上字第三二九
    五號判例可資參照。查被告於八十六年一月二十五日受通知至基隆市警察局第一
    分局南榮路派出所製作筆錄時，於附表編號1.所示之基隆市警察局第一分局筆錄
    上偽造「甲○○」之簽名及指印五次之行為，顯係在密接之時地，利用同一機會
    ，本於單一犯意接續多次行為，侵害同一法益，觸犯同一犯罪構成要件，各行為
    之獨立性極為薄弱，依一般社會健全觀念，在時間差距上，難以強行分開，屬接
    續犯，應論以一罪。復按同時偽造同一被害人之多件同類文書或同一被害人之多
    張支票時，其被害法益仍僅一個，不能以其偽造之文書件數或支票張數，計算其
    法益，此與同時偽造不同被害人之文書或支票時，因有侵害數個人法益，係一行
    為觸犯數罪名者迴異（最高法院著有七十三年臺上字第三六二九號判例意旨參照
    ），故被告偽造如附表編號4.、5.、6.、7.所示四紙支票，發票人既均為被害人
    甲○○，應僅論以一罪。又被告偽造和解書持以行使，偽造私文書之低度行為，
    應為高度之行使行為所吸收，不另論罪。又被告偽造和解書及本票時，其盜用印
    章、偽造署押均為偽造私文書或偽造有價證券之部分行為，均不另論罪；另被告
    行使偽造有價證券之輕度行為，應為偽造有價證券之重度行為所吸收，亦不另論
    罪。至被告於偽造如附表編號1.、2.、8.所示之署押時，在時空關係上，顯已均
    有差距，三次行為具有獨立性，時間緊接，方法相同，觸犯構成要件相同之罪名
    ，揆諸前揭最高法院八十六年臺上字第三二九五號判例意旨，顯係基於偽造署押
    之概括犯意為之，應依連續犯之規定論以一罪，並依法加重其刑。被告所犯偽造
    署押罪、行使私文書罪及偽造有價證券罪，其中偽造私文書及偽造有價證券部分
    ，顯係基於掩飾偽造署押以冒名應訊之目的而犯之，三罪間有方法目的之牽連關
    係，應依刑法第五十五條，從一重之偽造有價證券罪處斷。公訴意旨認被告所犯
    行使偽造私文書、偽造有價證券二罪，應予分論併罰，容有未洽。被告前於八十
    三年間因違反槍砲彈藥刀械管制條例及麻醉藥品管理條例等案件，經臺灣士林地
    方法院分別判處有期徒刑四月、二月及六月，並定應執行刑為有期徒刑十月確定
    在案，甫於八十五年一月八日縮短刑期執行完畢，有臺灣臺中地方法院檢察署刑
    案資料查註紀錄表及臺灣高等法院被告全國前案紀錄表各一份附卷可考，其於有
    期徒刑執行完畢後五年內，再犯本件有期徒刑以上之刑之罪，為累犯，應依法加
    重其刑。起訴書就被告如附表編號1.、2.、8.所示之連續偽造署押犯行及被告偽
    造如附表編號7.所示之本票之犯罪事實，固漏未論列，惟此部分犯罪事實與右揭
    論罪科刑之偽造有價證券、行使偽造私文書犯行，有牽連犯之裁判上一罪關係，
    本應為起訴效力所及，本院自應併予審理，況其中如附表編號1.、2.、8.之連續
    偽造署押犯行，亦經蒞庭檢察官到庭補充該部分犯罪事實（與本院認定之犯罪事
    實相同），基於檢察一體原則，該部分犯罪事實亦應屬本院審理之範圍，併此敘
    明。爰審酌被告於無照駕車肇事後，竟圖避免受罰，竟冒用被害人甲○○之名義
    應訊，並偽以被害人甲○○之名義與告訴人簽立和解書及簽發擔保日後履行和解
    條件之本票，導致告訴人因前開本票屆期提示未獲兌現誤向法院聲請對被害人甲
    ○○為本票強制執行，雖事後被害人甲○○提起確認本票債權不存在之訴，終亦
    查明真相解免其發票人責任，惟已造成司法資源之浪費，並增加告訴人及被害人
    甲○○之訟累，惟念被告偽造四紙本票，對社會交易之影響程度尚屬輕微，其所
    為顯與一般偽造有價證券行為人係藉偽造有價證券行為以圖得不法利益，並擾亂
    票據正常流通之交易程序等重大經濟犯罪行為有間，且於訂立和解書後，已履行
    部分和解條件，使被害人獲得一部賠償，犯後復坦認犯行，態度尚稱良好等一切
    情狀，量處如主文所示之刑。
三、被告行為後，刑法第二百零五條業經修正，並於九十年六月二十日公布施行，同
    年月二十二日生效，修正前、後之同條條文，對於偽造之有價證券，不問屬於犯
    人與否沒收之要件並未變更，而該次修正，刑法第二百零一條第一項並未修正，
    亦即行為時與裁判時之主刑條文並無不同，且刑法第二百零五條修正亦無不利於
    被告，本件即應適用現行刑法第二百零五條為偽造有價證券沒收之依據。如附表
    編號4.、5.、6.、7.所示之本票四紙，係偽造「甲○○」名義為發票人之有價證
    券，應依現行刑法第二百零五條規定宣告沒收。又按刑法第二百十九條所定不問
    屬於犯人與否沒收之者，以偽造之印章、印文或署押為限，盜用者不在其列，最
    高法院著有四十八年臺上字第一五三三號判例可資參照。查如附表編號1.、2.、
    3.、8.所示偽造之「甲○○」署押九枚（含簽名四枚及指印五枚），均為偽造之
    署押，應依刑法第二百十九條宣告沒收，固無疑義，惟被告盜用被害人甲○○之
    印章於如附表編號3.所示和解書所生之印文三枚，並非偽造印章之印文，自不在
    刑法第二百零九條規定，不問屬於犯人與否，均應沒收之列。
四、末按連續犯之所謂出於概括犯意，必須其多次犯罪行為自始均在一個預定犯罪計
    劃以內，出於主觀上始終同一犯意之進行，若中途另有新犯意發生，縱所犯為同
    一罪名，究非連續其初發的意思，即不能成立連續犯（參照最高法院七十年臺上
    字第六二九六號判例）。查被告於本件行為後，曾於八十六年八月十一日凌晨三
    時三十分許，攜帶兇器，踰越牆垣進入臺北縣土城市○○路二號鴻海精密工業股
    份有限公司後方廢料集中處理區竊取紅銅絲，而當場為警查獲（竊盜部分業經臺
    灣板橋地方法院以八十六年度易字第六六七七號判決判處有期徒刑七月確定）後
    ，於警詢及偵訊時均冒用「甲○○」之名義應訊，而偽造「甲○○」之署押。該
    偽造署押之犯行，嗣經臺灣板橋地方法院以八十七年度易字第四七一九號判決判
    處被告有期徒刑三月確定在案等情，有該院八十六年度易字第六六七七號刑事判
    決、前揭臺灣臺中地方法院檢察署刑案資料查註紀錄表及臺灣高等法院被告全國
    前案紀錄表各一份附卷可查。而被告於本院審理時供承：係因恐無照駕駛而受罰
    ，乃起意冒用被害人甲○○之名義應訊及偽造署押等語；另於本院準備程序時供
    稱：在八十六年八月十一日是因為當時因案遭通緝，才於竊盜案件被查獲時，冒
    用甲○○之名義等語，且觀諸被告曾於八十五年間因違反槍砲彈藥刀械管制條例
    、藥事法及麻醉藥品管理條例案件，經臺灣板橋地方法院分別判處有期徒刑六月
    、四月及六月，並定其應執行刑為有期徒刑一年二月，經提起上訴後，由臺灣高
    等法院駁回上訴，而於八十六年四月三十日確定在案，嗣因被告未到案執行，而
    於八十六年八月二十三日經臺灣板橋地方法院檢察署通緝在案等情，亦有前揭刑
    案資料查註紀錄表、被告全國前案紀錄表及臺灣高等法院被告全國通緝紀錄表一
    份在卷足證，堪認被告因前揭竊盜案件為警查獲時，確實係因懷疑自己已被通緝
    ，為掩飾其身分，始冒用被害人甲○○之名義應訊並偽造其署押無訛。而被告於
    本件因無照駕駛肇事始起意冒用被害人甲○○之名義應訊及偽造署押時，應無法
    預見其所涉犯違反麻醉藥品管理條例等案件嗣於同年四月三十日確定，致其必須
    於同年八月間因竊盜案件為警查獲時，再冒用被害人甲○○之名義應訊並偽造其
    署押，且其前後二次偽造署押犯行，相隔六月有餘，時間亦非緊接，難認其自始
    均在一個預定犯罪計劃以內，而係另有新犯意發生，顯非基於概括犯意而為，並
    不能成立連續犯，本件偽造署押犯行，應不為前揭臺灣板橋地方法院以八十七年
    度易字第四七一九號確定判決既判力所及，本院自得再就本件偽造署押犯行，予
    以論罪科刑，附此敘明。
據上論斷，應依刑事訴訟法第二百九十九條第一項前段，刑法第二條第一項前段、第
二百零一條第一項、第二百十六條、第二百十條、第二百十七條第一項、第五十五條
、第四十七條、第二百零五條、第二百十九條，罰金罰鍰提高標準條例第一條前段，
判決如主文。
本案經檢察官張溢金到庭執行職務。
中      華      民      國      九十四      年     一     月    十八    日
                                臺灣臺中地方法院刑事第四庭
                                    審判長法  官  張  靜  琪
                                          法  官  賴  妙  雲
                                          法  官  郭  妙  俐
右正本證明與原本無異。
如不服本判決，應於送達後十日內向本院提出上訴狀（須附繕本），上訴於臺灣高等
法院臺中分院。
                                  書記官
中      華      民      國      九十四      年     一     月    十八    日
附表：
┌──┬─────────────────┬─────────┐
│編號│ 偽    造    署    押    所    在 │ 偽 造 署 押 數 量│
├──┼─────────────────┼─────────┤
│ 1. │基隆市警察局第一分局南榮路派出所詢│「甲○○」簽名一枚│
│    │問（調查）筆錄（基隆市警察局第一分│          指印五枚│
│    │局基警分一刑字第九一八三號卷宗第二│                  │
│    │頁背面）                          │                  │
├──┼─────────────────┼─────────┤
│ 2. │臺灣基隆地方法院檢察署訊問筆錄（臺│「甲○○」簽名一枚│
│    │灣基隆地方法院檢察署八十六年度偵字│                  │
│    │第八○八號偵查卷宗第一○頁）      │                  │
├──┼─────────────────┼─────────┤
│ 3. │和解書（臺灣基隆地方法院檢察署九十│「甲○○」簽名一枚│
│    │三年度發查字第五四二號卷宗第六頁）│          印文三枚│
├──┼─────────────────┼─────────┤
│ 4. │票據號碼一一○四七八號、發票日為八│「甲○○」簽名一枚│
│    │十六年三月六日、到期日為八十六年七│          印文一枚│
│    │月十日、票面金額五萬元之本票一紙（│                  │
│    │同上卷第一○頁）                  │                  │
├──┼─────────────────┼─────────┤
│ 5. │票據號碼一一○四八○號、發票日為八│「甲○○」簽名一枚│
│    │十六年三月六日、到期日為八十九年五│          印文一枚│
│    │月十日、票面金額十萬元之本票一紙（│                  │
│    │同上卷第一○頁）                  │                  │
├──┼─────────────────┼─────────┤
│ 6. │票據號碼一一○四八一號、發票日為八│「甲○○」簽名一枚│
│    │十六年三月六日、到期日為九十年三月│          印文一枚│
│    │五日、票面金額十萬元之本票一紙（同│                  │
│    │上卷第一○頁）                    │                  │
├──┼─────────────────┼─────────┤
│ 7. │票據號碼、發票日、到期日均不詳，票│「甲○○」簽名一枚│
│    │面金額為十萬元之本票一紙          │          印文一枚│
├──┼─────────────────┼─────────┤
│ 8. │臺灣基隆地方法院檢察署訊問筆錄（該│「甲○○」簽名一枚│
│    │檢察署八十六年度偵字第八○八號偵查│                  │
│    │卷宗第一四頁）                    │                  │
└──┴─────────────────┴─────────┘
附錄論罪科刑法條
刑法第二百零一條
意圖供行使之用，而偽造、變造公債票、公司股票或其他有價證券者，處三年以上十
年以下有期徒刑，得併科三千元以下罰金。
行使偽造、變造之公債票、公司股票或其他有價證券，或意圖供行使之用，而收集或
交付於人者，處一年以上七年以下有期徒刑，得併科三千元以下罰金。
國刑法第二百十條
偽造、變造私文書，足以生損害於公眾或他人者，處五年以下有期徒刑。
刑法第二百十六條
行使第二百十條至第二百十五條之文書者，依偽造、變造文書或登載不實事項或使登
載不實事項之規定處斷。
